【裁判字號】    99,事聲,160
【裁判日期】    990827
【裁判案由】    消債聲明異議
【裁判全文】
臺灣高雄地方法院民事裁定             99年度事聲字第160號
聲  請  人  戊○國際商業銀行股份有限公司
法定代理人  乙○○
聲  請  人  己○商業銀行股份有限公司
法定代理人  丁○○
聲  請  人  香港商香港上海庚○銀行股份有限公司
法定代理人  丙○○
相  對  人  甲○○
                      號
上列當事人間消費者債務清理事件，聲請人對於民國99年3月11
日本院98年度司執消債更字第716號所為更生方案認可之裁定提
出異議，本裁定如下：
    主  文
原裁定廢棄。
    理  由
一、本件異議要旨分別如下，並均聲明廢棄原裁定：
  (一)己○商業銀行股份有限公司部分：相對人自述離婚獨立扶養
    2 名子女，原審因其前配偶無所得申報資料，認定實際由相
    對人扶養，然民法規定父母對於未成年子女之扶養義務，不
    因離婚而受影響，扶養責任仍在，如由相對人擔負全數列為
    必要支出，實變相由債權人承擔，豈是合理；又相對人於更
    生方案自述其96年任職於辛○國際貿易有限公司，平均月收
    入為新台幣（下同）39,508元，至97年收入卻僅有18,000元
    ，疑有低報，應未納入各種獎金或加班費等可支配所得，對
    債權影響甚鉅等語。
  (二)香港上海庚○銀行股份有限公司部分：相對人以前配偶無所
    得，主張2 名未成年子女之扶養費皆由其支付，於法不合。
    而其所提更生方案每期清償8,000 元，依其薪資20,000元，
    扣除每月必要生活支出16,663元，其更生方案履行可行性似
    待商榷，且其於98年月薪資驟減為20,000元，亦待查明；又
    相對人因奢侈刷卡消費累積高額負債，自應撙節開支勉力清
    償，卻藉由更生程序要求所有債權人大幅減免債務，造成債
    權人鉅額損失，有違公平等語。
  (三)戊○國際商業銀行股份有限公司部分（下稱戊○銀行）：相
    對人現有收入雖不豐，惟仍屬穩定，應有定期津貼、獎金之
    發放，未將之納入訂還款方式，未盡公允；且相對人之2 名
    未成年子女再經2 年及5 年期間即成年，即毋庸相對人扶養
    ，亦應加考量作為更生方案分階段清償之依據。再者，若照
    將相對人扶養費用減為每月6,833 元，並由相對人與前夫共
    同負擔，以相對人平均每月收入20,000元，扣除每月個人必
    要支出9,829 元及扶養費6,833 元後僅餘3,338 元，縱輔以
    相對人其他收入，實難想像原經裁定認可每月清償8,000 元
    之更生方案，相對人應如何履行等語。
二、按關於更生或清算之程序，除本條例別有規定外，準用民事
    訴訟法之規定，消費者債務清理條例（以下簡稱本條例）第
    15條定有明文。而當事人對於司法事務官處理事件所為之終
    局處分，得於處分送達後10日之不變期間內，以書狀向司法
    事務官提出異議。司法事務官認前項異議有理由時，應另為
    適當之處分；認異議為無理由者，應送請法院裁定之。法院
    認第一項之異議為有理由時，應為適當之裁定；認異議為無
    理由者，應以裁定駁回之。民事訴訟法第241 條第1 至3 項
    定有明文。次按，本條例之制定，乃為使負債務之消費者依
    本條例所定程序清理其債務，以調整其與債權人及其他利害
    關係人之權利義務關係，保障債權人之公平受償，謀求消費
    者經濟生活之更生，進而健全社會經濟之發展，除有第63條
    所定之情形外，法院得斟酌裁量認可更生方案。而於債務人
    有薪資、執行業務所得或其他固定收入之情形下，依本條例
    第64條之規定，在除有本條第2 項所定之情形外，法院如認
    更生方案之條件公允者，即得不經債權人會議可決，逕依債
    務人之聲請或依職權以裁定認可更生方案；是以如無本條例
    第63條第1 項或第64條第2 項情形，法院自得斟酌債務人之
    資力狀況、債務人所提更生方案之還款成數及是否有浪費之
    情事、債務人實際生活上有無特殊困難等情狀而為更生方案
    之條件是否為公允之審認，進而裁量認可該更生方案。
三、查相對人任職於辛○國際貿易有限公司（下稱辛○公司），
    其96、97年度薪資所得為474,093 元、406,452 元（更卷22
    所得資料清單、73頁扣繳憑單），換算每月平均收入為39,5
    08元、33,871元，至98年間確因受工時減少受影嚮，年收得
    降為350,116 元，有本院其所得調件明細表（本卷15頁）可
    稽，平均每月收入為29,176元，故原裁定逕以其陳報之每月
    20,000元為準，作為更生方案還款資力之依據，自有未合。
四、次按父母對於未成年子女之扶養義務，不因結婚經撤銷或離
    婚而受影響。其扶養程度應按受扶養權利者之需要與負扶養
    義務者之經濟能力及身分定之，觀之民法第1116條之2 、第
    1119條自明。故父母離婚後，未行使親權之父母一方，僅其
    親權之行使暫時停止，其與未成年子女之身分關係，不因離
    婚而受影響，惟父、母仍應各依其經濟能力及身分，與未成
    年子女之需要，共同對未成年子女負保護教養之義務，不因
    父、母之一方之經濟能力足以使受扶養人獲得完全滿足之扶
    養，而解免他方之共同保護教養義務（最高法院95年度台上
    字第1582號判決要旨參照）。準此，本件相對人前配偶壬○
    ○固應與相對人共同扶養2 人所生未成年子女之義務，惟參
    酌壬○○96、97年度均無申報所得，有其96、97年度綜合所
    得稅各類所得資料清單、99年2 月10日執行筆錄可憑（司執
    卷227- 228頁、222 頁），是依其經濟能力，相對人主張其
    從未給付子女扶養費，應由相對人單獨負擔，可以採信。考
    量相對人每月領有兒少扶助每人1,500 元（消債更卷115 頁
    存摺明細），以98年度受扶養人每人免稅額82,000元之標準
    ，計算每名子女每月扶養費約6,833 元，扣除兒少扶助每名
    子女1,500 元後為5,333 元，則相對人陳報2 名子女扶養費
    共8,000 元，核屬相當，應列必要支出。
五、照相對人陳報目前其生活開銷為8,350 元（司執卷239 頁）
    ，並未逾越內政部所公告台灣省99年度每人每月最低生活費
    用為9,829 元之標準，堪認屬合理必要支出，加計子女扶養
    費支出8,000 元，其每月必要支出共計16,350元，是以其98
    年度每月收入29,176元為度，其每月尚餘12,826元（00000-
    00000 ）可供償債。然相對人僅提出每月還款8,000 元之方
    案，顯未將剩餘可支配所得全部用以償債，自難認公允。再
    者相對人之2 名未成年子女分別為80年10月生、84年9 月生
    ，有戶籍謄本在卷可參（消債更卷17-18 頁、74-7 5頁），
    衡以目前教育普及現況，參考所得稅法17條規定，滿20歲以
    上，而因在校就學者，仍在其父母得申報扣除免稅額範圍之
    內，以一般大學畢業時為22歲，陸續將於還款期間內之102
    年10月、106 年9 月後得以自力更生，故除有特殊情事而可
    認無謀生能力外，自是時起相對人已無扶養義務，當應扣除
    用以償債，原更生方案未慮及此，是有未當，亦實難謂公允
    。
六、綜上所述，原更生方案就相對人之餘力認定，既有未洽，且
    疏未考量扶養子女義務之期限，逕以每月8,000 元為還款金
    額，難認「條件公允」。從而，聲請人請求廢棄原裁定，應
    認為有理由，爰廢棄原裁定，並由本院民事執行處依法另為
    審究處理。
七、依消費者債務清理條例第15條，民事訴訟法第240條之4第3
    項，裁定如主文。
中    華    民    國    99    年    8     月    27    日
                  民事第三庭  法  官  藍家慶
上為正本係照原本作成
如不服本裁定，應於裁定送達後10日內，以書狀向本院提出抗告
，並繳納抗告費新臺幣1千元
中    華    民    國    99    年    8     月    27    日
                              書記官  呂姿儀


司法院資訊處製作；財團法人民間司法改革基金會備份。
